【裁判字號】    89,上易,1745
【裁判日期】    890707
【裁判案由】    侵占等
【裁判全文】
臺灣高等法院刑事判決                          八十九年度上易字第一七四五號
    上  訴  人
    即  被  告  甲○○
右上訴人因侵占等案件，不服臺灣板橋地方法院八十八年度易緝字第二一五號，中華
民國八十九年三月三十一日第一審判決（起訴案號：臺灣板橋地方法院檢察署八十六
年度偵字第一六四０一號）提起上訴，本院判決如左：
    主  文
上訴駁回。
    事  實
一、甲○○原係國教泰人壽保險股份有限公司（下稱國泰保險公司）中和通訊處區主
    任，職司業務拓展、行政管理及向客戶收取保險費、利息及受理客戶向國泰保險
    公司申請保險金、滿期金、年金等業務，為從事業務之人；竟意圖為自己不法之
    所有，並基於概括之犯意，自民國八十五年十月二十一日起至八十六年一月五日
    止，在台北縣中和市，先後多次，將客戶所交付於伊之保險費、保單貸款利息、
    房貸利息及其所持有應由國泰保險公司交付客戶之理賠金、滿期金及年金等項侵
    占入己（詳如附表一所示）。計共侵占新台幣（下同）四十七萬三千零五十三元
    。
二、民國八十六年一月八日，甲○○因連續曠職五日以上，遭國泰保險公司免職，詎
    竟意圖為自己法之所有，並基於概括之犯意，在台北縣中和市，仍以國泰保險公
    司職員自居，而連續向客戶收取保費、房貸利息，致使客戶因不知其己離職而陷
    於錯誤而交付各該款項（如附表二所示）。計詐得客戶所交付之款項計七萬二千
    八百三十元。
三、案經國泰保險公司訴由臺灣板橋地方法院檢察署檢察官偵查起訴。
    理  由
一、右揭事實，業據上訴人即被告坦承不諱，核與證人鮑湘君、許露明在原審證述之
    情節相符，並有客戶聲明書、續期保險費送金單、擔保放款利息及本金攤還通知
    單、人事動態資料登記卡一紙、匯款明細表一紙、保金受理明細表、國泰新主人
    翁兒童保險要保書四張、保戶林愛媛報告書一紙、保戶徐德珠聲明書一紙在卷可
    資佐證，事證明確，上訴人犯行應堪認定。
二、查上訴人原在國泰保險公司任職，向客戶收取保險費、利息、房貸利息，或為客
    戶向國泰公司申請滿期金、保險金及年金等為其主要業務，乃竟於收取客戶之上
    開保險金、房貸利息及持有國泰保險公司應交付客戶之保險金、年金、滿期金，
    將各該款項，侵占入己，得手後，悉作為己用，其有不法所有之意圖，至為明顯
    ，核其所為，係刑法第三百三十六條第二項之業務侵占罪；其先後多次犯行，如
    附表一所示，時間密接，犯罪構成要件相同，顯係基於概括之犯意為之，為連續
    犯，應依刑法第五十六條規定，論以一罪，並加重其刑。又上訴人於八十六年一
    月八日已因曠職而遭該公司免職，為其所明知，乃竟以該公司職員自居，向客戶
    詐取前開款項，所得悉歸己用又係犯同法第三百三十九條第一項之詐欺罪，其先
    後多次犯行如附表二所示，時間密接，犯罪構成要件相同，顯係基於概括之犯意
    為之，為連續犯，仍應依刑法第五十六條規定論以一罪，並加重其刑；又此部分
    公訴人認係犯同法第三百三十六條第二項之業務侵占罪，即有未洽，起訴法條應
    予變更。上訴人所犯前開二罪，犯罪構成要件不同，罪名亦異，應予分論併罰。
三、公訴意旨另以上訴人於八十五年十二月二十五日另有侵占客戶張德生、吳淑惠所
    交付之保險費共計二萬七千七百七十七元云云（如附表三所示），但上訴人自原
    審以迄本院審理中均堅決否認此部分犯行，辯稱伊並未侵占此部分之保險費云云
    。且查此部分保險費，原係由保戶張德生以支票抵付，迨支票遭退票後，張德生
    再以現金換回支票，但並不敢確定是否上訴人來收取等情，業據證人張德生於原
    審審理中論述在卷；告訴人國泰保險公司亦狀稱前開支票退票，究由何人前往領
    取該支票，其簽收人為何人？已因歷時已久而滅失云云（見原審卷八十九年二月
    二十九日陳報狀），嗣告訴人代理人乙○○於本院亦陳稱上訴人所侵占及詐欺之
    款項，並不包含此部分，是上訴人就此部分之犯行尚難證明，唯因公訴人認此部
    分犯行與前開有罪部分有連續關係，為實質一罪，故不另為無罪之諭知。
四、原審適用事事訴訟法第三百條、刑法第五十六條、第三百三十六條第二項、第三
    百三十九條、第五十一條第五款、罰金罰鍰提高標準條例第一條前段規定，並審
    酌上訴人犯罪之動機、手段、所得金額，犯後態度及其他一切情狀，就所犯連續
    業務侵占罪部分量處有期徒刑九月；就所犯連續詐欺罪部分量處有期徒刑三月，
    併定應執行之刑有期徒刑十一月，經核其認事用法並無違誤，量刑亦稱妥適，上
    訴意旨指摘原判決不當，求予撤銷改判，為無理由，應駁回其上訴。
據上論斷，應依刑事訴訟法第三百六十八條，判決如主文。
本案經檢察官彭坤業到庭執行職務
中    華    民    國    八十九    年      七        月        七        日
                            臺灣高等法院刑事第十八庭
                                審判長法  官  吳      敦
                                      法  官  吳  明  峰
                                      法  官  林  陳  松
右正本證明與原本無異。
不得上訴。
                                      書記官  鎖  瑞  嶺
中    華    民    國    八十九    年      七        月        十        日
附錄本案論罪科刑法條：
刑法第三百三十五條第一項
意圖為自己或第三人不法之所有，而侵占自己持有他人之物者，處五年以下有期徒刑
、拘役或科或併科一千元以下罰金。
刑法第三百三十六條第二項
對於業務上所持有之物，犯前條第一項之罪者，處六月以上五年以下有期徒刑，得併
科三千元以下罰金。
前二項之未遂犯罰之。
刑法第三百三十九條第一項
意圖為自己或第三人不法之所有，以詐術使人將本人或第三人之物交付者，處五年以
下有期徒刑、拘役或科或併科一千元以下罰金。


司法院資訊處製作；財團法人民間司法改革基金會備份。
